最高法院民事判決　　　　　　　　　　　　　　　八十八年度台上字第一五五七號
　　上　訴　人　丙○○○
　　訴訟代理人　陳 昭 雄律師
　　被 上訴 人　丁 ○ ○
　　　　　　　　己 ○ ○
　　　　　　　　乙 ○ ○
　　　　　　　　甲 ○ ○
　　　　　　　　戊 ○ ○
　　共　　　同
　　訴訟代理人　施 煜 培律師
　　　　　　　　陳 煥 生律師
右當事人間請求給付買賣價金事件，上訴人對於中華民國八十七年六月一日台灣高等
法院台南分院第二審判決（八十五年度重上字第四五號），提起上訴，本院判決如左
：
    主  文
上訴駁回。
第三審訴訟費用由上訴人負擔。
    理  由
本件被上訴人主張：被上訴人己○○、乙○○、甲○○、戊○○所有坐落台南縣仁德
鄉○○段四三三號、四三三－二號、四三三－三號、四三三－四號之土地，與訴外人
台南集義股份有限公司（下稱集義公司）所有坐落同段四三三－一號之土地，同於民
國七十六年七月十三日售與上訴人，雙方約定價金按每坪新台幣（下同）五千元計算
，總計為一億三千五百九十二萬八千八百四十五元，並訂立不動產買賣契約書。上訴
人已於訂約時付定金四千零十七萬八千元，申報增值稅時又付二千六百七十八萬五千
元，後又付一千一百萬元，尚餘五千五百九十六萬五千八百四十五元。而被上訴人丁
○○所有坐落台南縣仁德鄉○○段四○四號土地，與訴外人集義公司所有坐落同段四
一六、四一九號土地，同於七十七年五月十八日售與上訴人，雙方約定買賣價金按每
坪八千四百元計算，總價款為五千一百零七萬六千六百四十一元，上訴人已付定金一
千七百萬元及第一期款一千七百萬元，餘款一千七百零七萬六千六百四十一元。嗣後
上訴人再給付四千九百萬元予集義公司代表人王友濤，扣除集義公司已收取之三千七
百七十四萬九千六百七十三元外，餘一千一百二十五萬零三百二十七元，則由被上訴
人按比例承認。故上訴人未付價金為被上訴人丁○○六百七十二萬二千七百九十四元
一角、己○○十萬七千四百三十九元八角、乙○○三百二十二萬四千零九元八角、甲
○○八百十萬一千四百三十二元六角、戊○○五百八十八萬六千八百零八元八角。而
上訴人給付尾款之債務自八十一年起即陷於遲延，因此請求上訴人加付三年相當於週
年利率百分之五計算遲延利息之債務不履行損害賠償等情。求為命上訴人給付被上訴
人己○○十二萬三千五百五十五元、乙○○三百七十萬七千六百十一元三角、甲○○
九百三十一萬六千六百四十七元四角、戊○○六百七十六萬九千八百二十八元八角、
丁○○七百七十三萬一千二百十三元二角，並均加給法定遲延利息之判決（第一審為
被上訴人敗訴之判決，被上訴人上訴二審，原審判命上訴人給付被上訴人丁○○一百
七十二萬一千四百八十五元一角、乙○○二百零六萬一千三百四十八元八角、甲○○
三百八十四萬一千六百四十一元五角、戊○○三百零一萬九千七百三十八元四角、己
○○十萬七千四百三十九元八角，並均加給法定遲延利息，而駁回被上訴人其餘之上
訴，被上訴人就其敗訴部分未據聲明不服，已告確定）。
上訴人則以：系爭土地上尚有墳墓及出租第三人等情事存在，在被上訴人尚未解決上
開墳墓及第三人之租賃關係前，伊依約仍無付清尾款之義務。另本件不動產買賣契約
雖有多數出賣人，但實為一不可分之契約關係，被上訴人分別請求其出賣土地部份之
價金，於法無據。另伊與被上訴人己○○、乙○○、甲○○、戊○○及集義公司於七
十六年所訂之買賣契約，約定應付價款一億三千三百九十二萬八千八百四十五元，伊
已付定金四千零十七萬八千元；申報增值稅時又付二千六百七十八萬五千元；七十七
年八月十七日、八月十八日、八月十九日、八月二十日、八月二十二日及七十七年十
月二十四日各付一千萬元，總計伊未付價款為六百九十六萬五千八百四十五元。至伊
與被上訴人丁○○、集義公司於七十七年五月十八日所訂之買賣契約，約定應付價金
五千一百零七萬六千六百四十一元，已於七十五年五月十九日付款一千七百萬元；另
於七十七年六月七日付款一千七百萬元，尚未付價款為一千七百零七萬六千六百四十
一元，被上訴人主張之金額，顯有錯誤等語，資為抗辯。
原審依審理之結果，以：被上訴人主張之事實，業據其提出不動產買賣契約書二份、
土地登記簿謄本為證，且為上訴人所不爭執，堪信為真實。查系爭二件買賣契約，其
出賣人、地號、面積、與單價，均可分別計算，顯非不可分之單一契約，而為多數買
賣契約之聯立。上訴人辯謂本件買賣契約為不可分，被上訴人不能分別請求價金云云
，尚無可採。兩造七十六年七月十三日所訂不動產買賣契約，其總價款為一億三千三
百九十二萬八千八百四十五元，於訂約時給付定金四千零十七萬八千元，申報增值稅
時再付二千六百七十八萬五千元，於七十七年十月二十四日另給付一千萬元。而七十
七年五月十八日之不動產買賣契約，於訂約時給付定金一千七百萬元，於七十七年六
月六日續給付一千七百萬元，有不動產買賣契約書及支票影本三紙在卷可稽。而上開
款項確已支付，為兩造所不爭執。則七十六年之契約，尾款應為五千六百九十六萬五
千八百四十五元，七十七年之買賣契約，尾款則為一千七百零七萬六千六百四十一元
。又依七十六年之買賣契約第五條及七十七年之買賣契約第十條所載，被上訴人顯已
全權授與訴外人王友濤包含收取價金之一切權限。至訴外人王友濤收取後如何分配則
屬其內部問題，與上訴人無關。而上訴人另於七十七年八月十七日、十八日、十九日
、二十日、二十二日各給付一千萬元予訴外人王友濤，有彰化商業銀行股份有限公司
台南分行八十四年十二月十八日彰南字第二五五三號函在卷可稽，並為兩造所不爭。
而該五千萬元於給付時並未特別指明係支付何筆土地之價金，自應依該二契約之總價
金比例計算其支付之金額。則七十六年之買賣契約部分為三千六百十九萬五千九百二
十二元，七十七年之買賣契約部分則為一千三百八十萬四百零八元。則自上述尾款中
扣除後，七十六年買賣契約之未付款項應為二千零七十六萬九千九百二十三元，七十
七年買賣契約之未付款項應為三百二十七萬六千二百三十三元。茲就系爭二件買賣契
約，被上訴人請求上訴人尚應給付之金額，分別說明之。(一)、關於七十六年七月十三
日買賣契約部分：按該契約書第三條第三項雖約定：「尾款（六千六百九十六萬五千
八百四十五元）應於七十七年十月三十一日以前，彈藥庫遷移完畢，能點交不動產時
交付，甲方（即上訴人）不得異議，否則乙方（即被上訴人）自願放棄請求交付尾款
……」等語。然彈藥庫部分已於七十七年間遷移，為上訴人所不爭。且自承系爭土地
是管理，沒有使用。足見系爭土地應已交付，否則上訴人如何能加以管理﹖又何以願
意繼續支付尾款中之三千六百十九萬五千九百二十二元予被上訴人之代理人王友濤﹖
又契約書第四條固約定：出賣之被上訴人保證系爭土地確係伊所有，並無向第三人抵
押……出租等情事，如有，出賣人應解決清楚，不得使買受之上訴人受任何虧損，如
不能解決致使上訴人受損時，被上訴人願負完全賠償責任等情。上訴人抗辯系爭土地
上有訴外人林大樹主張有三七五租約，並提出林大樹向台南縣仁德鄉公所申請調解之
申請書、耕地租賃契約書、提存書影本各一件為證，證人林大樹並證稱：系爭土地為
其父林秋榮向集義公司承租，林秋榮死亡後，現由其本人及其弟林大成與林大川之妻
耕作等語。然查系爭土地於日據時期原均為台南集義株式會社所有，有土地登記簿謄
本可稽，而集義公司為七十年一月八日始成立之公司組織，為兩造所不爭執之事實。
然上訴人提出之耕地租賃契約書為三十七年二月十五日由業主「台南集義股份有限公
司董事長陳鴻鳴」出租與林秋榮，當時台南集義股份有限公司並不存在，亦非系爭土
地之所有權人，陳鴻鳴與台南集義株式會社或台南集義股份有限公司之關係亦屬不明
，則上開耕地租賃契約書是否真正，已非無疑。況依雙方約定，縱有出租事實，出賣
人亦應於不能解決致使上訴人受損時，始負賠償責任。本件上訴人並未舉證證明其因
而受有何項損害及損害之數額，自不能以此事由拒付尾款。而本件買賣契約為多數可
分之契約，且每筆土地之單價同為每坪五千元，有如前述，則價金之分配，自應依各
人面積比例計算。以未付款二千零七十六萬九千九百二十三元計算之結果，被上訴人
己○○部分之未付款為八十七萬四千九百十一元四角，乙○○部分為二百零六萬一千
三百四十八元八角，甲○○部分為三百八十四萬一千六百四十一元五角，戊○○部分
為三百零一萬九千七百三十八元四角。(二)、關於七十七年五月十八日買賣契約部分：
按該契約書同條第二項約定：「餘尾款本宗出賣地地上墳墓全部遷移及彈藥庫遷移完
畢，將雜物清理後結清，期限為自訂約日起二年內」，有上開不動產買賣契約書可稽
。上訴人抗辯該契約標的即系爭土地尚有墳墓未遷移之事實，固據提出相片三張為證
。惟被上訴人丁○○否認其所出售之四○四號土地上有墳墓存在，主張墳墓係存在於
集義公司所出售之四一六、四一九號土地內。查上訴人曾於八十年一月二十五日以律
師函表示：「……請於二十日內履行完畢，否則本人將代為處理，其所支付之費用，
並由尾款扣除……」等語，有該函件在卷可稽。該函固不能認為上訴人已免除被上訴
人之遷移墳墓之義務。惟本件雙方約定於地上墳墓全部遷移及軍方彈藥庫遷移完畢後
始結清尾款，並約定期限為二年內，顯然雙方預期地上墳墓及軍方彈藥庫必能於二年
內完成遷移，並非單純以墳墓及彈藥庫之遷移為給付尾款之停止條件。而系爭土地上
之彈藥庫已依限遷移，為上訴人所不爭執，而地上墳墓有無主者，且系爭土地已於七
十七年六月六日交付上訴人，並於七十七年六月二十一日移轉登記予上訴人指定之吳
建德，有土地登記簿謄本可稽。而二年之期限，亦早已屆至，故於二年內發生遷移之
事實已屬不能。而兩造並未約定被上訴人如未於二年內遷移墳墓及彈藥庫即應放棄尾
款之請求，則上訴人除得依瑕疵擔保之規定主張解除契約或減少價金外，尚不得以此
為由，拒絕全部尾款之給付。如前所述，本件買賣契約未付之款項為三百二十七萬六
千二百三十三元。而本件為可分之買賣契約，且每筆土地單價同為每坪八千四百元，
則價金之分配，應依各人面積比例計算。依此計算結果，被上訴人丁○○部分之未付
款為一百七十二萬一千四百八十五元一角。從而被上訴人依據買賣契約請求上訴人給
付買賣價金，在被上訴人丁○○請求給付一百七十二萬一千四百八十五元一角，乙○
○二百零六萬一千三百四十八元八角，甲○○三百八十四萬一千六百四十一元五角，
戊○○三百零一萬九千七百三十八元四角，己○○十萬七千四百三十九元八角，並均
加給法定遲延利息部分，自屬有據，應予准許。並說明兩造其餘攻擊防禦方法，於本
件判決結果不生影響，毋庸逐一論述，爰將上開部分第一審所為敗訴之判決廢棄，改
判予以准許，經核於法並無違背。至被上訴人在第一審言詞辯論前將請求上訴人給付
之金額中四千九百萬元部分予以撤回，被上訴人多繳之第一審裁判費四十九萬元，應
俟本件判決確定，於確定訴訟費用額時予以扣除。原判決主文第四項所命上訴人負擔
十分之四之第一、二審訴訟費用，應不及於被上訴人多繳之四十九萬元部分，上訴人
謂原判決所命訴訟費用負擔部分未剔除，於法不合云云，不無誤會。上訴論旨，仍執
陳詞，並就原審取捨證據、認定事實及解釋契約之職權行使，指摘原判決關於其敗訴
部分為不當，求予廢棄，非有理由。
據上論結，本件上訴為無理由，依民事訴訟法第四百八十一條、第四百四十九條第一
項、第七十八條，判決如主文。
中      華      民      國    八十八    年      七      月     十六     日
                              最高法院民事第二庭
                                  審判長法官  曾  桂  香
                                        法官  劉  延  村
                                        法官  徐  璧  湖
                                        法官  劉  福  聲
                                        法官  黃  秀  得
      右正本證明與原本無異
                                              書  記  官
中      華      民      國    八十八    年      七      月    二十九    日
